最高法院民事判決　　　　　　　　　　　　　　　八十七年度台上字第二四六八號
　　上　訴　人　屏東縣農會
　　法定代理人　陳 水 華
　　訴訟代理人　謝 秋 蘭律師
　　被　上訴人　李吳鴻蒲
　　　　　　　　陳 宗 宏
　　　　　　　　洪 嘉 懌
　　　　　　　　曾 文 紀
　　　　　　　　曾王美麗
　　　　　　　　曾 振 郁
　　　　　　　　曾 莊 時
　　　　　　　　卓 金 元
　　　　　　　　吳 昭 瑩
　　　　　　　　吳 建 德
　　　　　　　　吳 美 慧
　　　　　　　　吳 建 宏
　　右　四　人
　　訴訟代理人　施 吉 安律師
右當事人間請求返還存款事件，上訴人對於中華民國八十六年十二月二十二日台灣高
等法院高雄分院第二審判決（八十六年度重上字第四七號），提起上訴，本院判決如
左：
    主  文
原判決廢棄，發回台灣高等法院高雄分院。
    理  由
本件上訴人之法定代理人原為吳永村，嗣因任期屆滿，改由陳水華擔任，此有上訴人
八十七年一月十四日屏縣農會字第○一八九號函及屏東縣政府八十七年一月十五日（
八七）屏府農輔字第七九七五號函可憑，從而陳水華聲明由其承受訴訟，於法尚無不
合，應予准許，合先明。
次查，被上訴人主張：伊前於屏東縣鹽埔鄉農會（下稱鹽埔鄉農會）開設乙種活期儲
蓄存款戶，分別存入如原判決附表（下稱附表）一所示之金額，約定利率為年息百分
之四，依約伊可隨時提領。詎民國八十五年四、五月間，訴外人彭崑城即前鹽埔鄉農
會之總幹事涉嫌盜用存款之事爆發，伊於八十五年五月七日請求提領存款，竟遭拒絕
。嗣鹽埔鄉農會由上訴人合併概括承受，伊再向上訴人請求提領存款，亦遭拒絕等情
。求為命上訴人分別給付伊如附表一所示之金額及利息之判決。
上訴人則以：被上訴人吳美慧、吳建宏、吳建德分別於八十五年三月十三日電匯新台
幣（下同）二百四十萬元，至高雄第五信用合作社訴外人劉金智之帳戶，被上訴人曾
文紀、曾振郁、曾王美麗、曾莊時則於八十五年三月十五日委託訴外人吳小林分別提
領二百五十萬元、二百五十萬元、二百四十萬元、二百四十萬元，另被上訴人吳昭瑩
於八十五年三月十三日電匯二百四十萬元至台灣省合作金庫台南支庫訴外人林淑芳之
帳戶，被上訴人洪嘉懌於八十五年四月二十六日電匯一千萬元至劉金智帳戶，被上訴
人李吳鴻蒲於八十五年五月一日電匯一千萬元至劉金卿帳戶，被上訴人陳宗宏於八十
五年四月三十日委託訴外人林妙玲提領五百萬元，被上訴人卓金元於八十五年四月十
三日由其本人提領二千萬元；又金檢單位即台灣省合作金庫核帳時，發現被上訴人所
有系爭款項之提領，均經驗印、記帳、核章等手續，其取款條上所蓋用之印章與被上
訴人留存之印鑑相符，系爭存款已經合法受領。況且本件被上訴人於系爭款項存入鹽
埔鄉農會之同時，既有收取額外利息，而渠等所取得之額外利息，又係由彭崑城個人
所支付，是被上訴人對其所存入鹽埔鄉農會之款項，係供彭崑城個人使用乙事，實難
諉為不知。從而，被上訴人所指系爭款項縱係彭崑城領取，亦應認被上訴人對彭崑城
之使用其存款，應屬事前知悉，且有默許，又系爭款項既因彭崑城之運用而經提領完
畢，上訴人自無再為返還之義務等語。資為抗辯。
原審維持第一審所為上訴人敗訴之判決，駁回其上訴，無非以：查，被上訴人主張之
事實，業據被上訴人提出存摺影本十二份、匯款證明影本二十一份為證。經查，鹽埔
鄉農會發給被上訴人保管之存摺，載有乙種活期儲蓄存款須知，其中第六條規定：「
存取存款必須連同存摺交由本會登記，取款憑條不得單獨使用」等語。可知，存款戶
向該農會提領存款，除在取款憑條蓋用印鑑章外，並須交付存摺以供登記，若未同時
交付存摺供登記，單憑蓋有印鑑章之取款憑條，尚非得以提領存款。而被上訴人吳美
慧、吳建宏、吳建德之存摺，均無於八十五年三月十三日提領二百四十萬元之登載；
被上訴人曾文紀、曾振郁、曾王美麗、曾莊時之存摺，亦無於八十五年三月十五日提
領二百五十萬元、二百五十萬元、二百四十萬元、二百四十萬元之登載；被上訴人吳
昭瑩之存摺，亦無於八十五年三月十三日提領二百四十萬元之登載；另被上訴人洪嘉
懌之存摺，亦無於八十五年四月二十六日提領一千萬元之登載；被上訴人李吳鴻蒲之
存摺，亦無於八十五年五月一日提領一千萬元之登載；而被上訴人陳宗宏之存摺，亦
無於八十五年四月三十日提領五百萬元之登載；被上訴人卓金元之存摺，亦無於八十
五年四月十三日提領二千萬元之登載，均有被上訴人提出存摺原本核對無訛發還，並
留有存摺影本十二份在卷可稽，並為上訴人所不爭執。倘被上訴人確曾親自委託他人
提領上開金額之存款，自須交付存摺，且存摺上亦必有上開提領之記載，而今被上訴
人之存摺既均無提領各該存款之記載，應可認定被上訴人並未親自或將存摺委由他人
持往鹽埔鄉農會提領系爭上揭存款。雖上訴人辯稱，自彭崑城擔任鹽埔鄉農會總幹事
以後，只要課長以上主管同意，提取存款即不必連同存摺辦理，且依鹽埔鄉農會「活
期儲蓄存款戶有兩套帳卡明細表」所載，被上訴人十二人之所有上揭存款，已分別於
前開時日各提領在案云云；然縱使鹽埔鄉農會自彭崑城擔任鹽埔鄉農會總幹事以後，
確有只要課長以上主管同意，提取存款即不必連同存摺辦理之事實，且鹽埔鄉農會之
承辦人員盧炎崎於第一審亦為相同陳述，然此僅係鹽埔鄉農會之內部作業是否有疏失
之問題，尚不得據此對抗一般存款大眾，否則交易安全將無所保障。另上訴人抗辯：
被上訴人吳昭瑩、吳美慧、吳建宏、吳建德系爭八十五年三月十三日各為二百四十萬
元之取款條上之印文，與其四人於鹽埔鄉農會開戶時留存之印鑑卡相符，而鹽埔鄉農
會既已於帳卡所載日期對蓋有被上訴人原留印鑑之取款憑條為付款時，應即已生付款
之效力云云，惟依法務部調查局八十六年三月七日陸(二)00000000號鑑定通
知書所載，對於「有轉印」痕跡之取款條上印文編為甲類，「未轉印痕跡」之取款條
編為乙類，然查，乙類之取款條並未包含被上訴人十二人上揭系爭取款條在內。又被
上訴人十二人之系爭取款條上之印鑑均係由彭崑城以轉印（即偽造印鑑）之方式而冒
領之事實，已據證人彭崑城結證在卷。從而，上訴人臆測系爭取款條上之被上訴人吳
昭瑩、吳美慧、吳建宏、吳建德之印文為真正云云，即屬無據，應非可採。又依上訴
人所提臺灣省合作金庫金融業務檢查室所作成之檢查報告，亦記載鹽埔鄉農會之儲蓄
存款帳卡，有「Ａ」、「Ｂ」兩種，而該兩帳卡之存款餘額互有出入，並發現有客戶
持有之存摺之餘額大於「Ａ」卡額，且差額已遭提領並與附表二之差額相同，參以被
上訴人曾文紀、曾振郁、曾王美麗、曾莊時、洪嘉懌、李吳鴻蒲、卓金元等人上揭系
爭之取款憑條上之印文已據法務部調查局鑑定結果有「轉印痕跡」（見卷附鑑定通知
書）等事實。足徵被上訴人十二人確無授權彭崑城使用系爭存款情事，否則理應將存
摺、印鑑章交其使用即可，彭崑城何須偽造取款條及帳卡﹖復證人彭崑城證稱：當初
（被上訴人之存款）也是林榮源介紹的，利息也是這樣付（即彭崑城將額外利息交付
林榮源）云云，然依此證述，僅足以證明彭崑城與林榮源間有不法之利益收受而已。
但並不足證明被上訴人亦有收受彭崑城利息之事實。是以被上訴人十二人主張絕無同
意將系爭存款供不相識之彭崑城使用，才去存款等語，即屬可信。蓋被上訴人至愚亦
不可能為區區之蠅頭利息小利，而甘冒損失鉅額存款之風險。況上訴人就被上訴人同
意彭崑城使用系爭存款一節，迄未舉證。是上訴人抗辯，被上訴人並非善意之存款人
，其既同意彭崑城使用該款項，且經提領，上訴人自無再為返還義務云云，亦屬無據
，應不足採取。又臺灣省合作金庫台南支庫八十六年六月十日合金南存字第三五○五
號函、台南第十信用合作社八十六年六月十三日南市十信社營字第○七四○號函所示
，被上訴人李吳鴻蒲於八十五年四月十六日及同年四月廿三日各匯入邱乾英帳戶四百
七十五萬元、匯入吳碧凰帳戶五百二十五萬元，而同年五月一日則無匯款資料。依被
上訴人於第一審所提之存摺影本所示，被上訴人李吳鴻蒲於八十五年四月十六日及同
年四月二十三日確各提款一千萬元，惟嗣後邱乾英及吳碧凰均將款項匯回被上訴人帳
戶內（此可比對被上訴人於第一審提出之匯款單即明），故同年五月一日訴外人彭崑
城盜領前，被上訴人李吳鴻蒲帳戶中，尚有存款一千萬零一千元至明。又依上訴人於
第一審提出之帳卡顯示，被上訴人洪嘉懌之帳戶於八十五年三月二十六日有二千萬元
支出，同年四月八日有二千萬元入帳。惟依被上訴人洪嘉懌於第一審所提呈之存摺所
示，八十五年三月二十六日當日，被上訴人洪嘉懌並未提領任何款項，四月八日亦未
存入款項。且據高雄市第三信用合作社八十六年六月十四日高三信社秘文字第五○五
號函所示，被上訴人洪嘉懌並未於八十五年三月二十六日匯款予訴外人王振芬。由此
可悉，上訴人提呈之帳卡所示出入帳情形，與被上訴人洪嘉懌實際存提情形有間而不
確實。況被上訴人洪嘉懌於八十五年四月二十四日存入六十萬、六百萬及三百四十萬
，此不僅登於上訴人內部帳卡並經登載於存摺上，故訴外人彭崑城盜領前，被上訴人
洪嘉懌帳戶內應尚有存款一千萬零一千元。是以上訴人抗辯，被上訴人李吳鴻蒲、洪
嘉懌於存摺上之存款已提領匯往其他帳戶云云，亦非可採。按依債務本旨，向債權人
或其他有受領權人為清償，經其受領者，債之關係消滅；持有債權人簽名之收據者，
視為有受領權人，民法第三百零九條第一項及第二項前段固定有明文。惟取款憑條係
金融機關憑以付款之依據，其內容乃記載存款人請求付款之意旨，與收據之意義並不
相符。鹽埔鄉農會即使確曾向持有蓋用被上訴人十二人印鑑章取款憑條之第三人（非
被上訴人或彼等委託之人）清償，亦非係向視為有受領權之人清償，而可依民法第三
百零九條規定，使債之關係消滅，況上訴人迄未能證明該取款憑條上之印章為被上訴
人十二人存於鹽埔鄉農會之印鑑章；又第三人持真正存摺並在取款條上盜蓋存款戶真
正印章向金融機關提取存款，金融機關不知其係冒領而如數給付時，為善意的向債權
準占有人清償，依民法第三百十條第二款規定，對存款戶固有清償之效力（最高法院
七十三年度第十一次民事庭會議決議參照）。然本件被上訴人之存摺，並無任何曾提
領系爭如附表一所示存款之記載，已如前述，此一事實，足認被上訴人十二人並無委
託第三人向鹽埔鄉農會提領各該存款之情形外，亦足認並無第三人曾持被上訴人十二
人之存摺向鹽埔鄉農會提領各該存款。準此，本件自無向債權準占有人清償，而依民
法第三百十條第二款規定，發生清償效力可言。上訴人所辯，被上訴人將印鑑委託他
人提領上開鉅款，已生清償效力云云，亦無足取。至於上訴人提出林妙玲、劉金生、
張共義、郭銘榮等人之第一審及調查筆錄，均係另案之筆錄，與本案無直接關係，均
不得作為上訴人有利之證據。另證人盧炎崎於八十五年十一月八日臺灣屏東地方法院
審理八十五年度重訴字第一二五號時到庭結證，就有關提款手續之細節所為之證述，
即提款手續原則上雖填寫取款條及存摺，但經主任、總幹事、股長及信用部主管准許
，不必存摺可領款，只驗原留印鑑與取款憑條所蓋用印鑑等情，與另證人王仁富所為
之擠兌事件發生前之鹽埔鄉農會存款戶提領存款時，不必同時出示存摺之證述相符云
云，適足以證明被上訴人上述系爭存款，經由彭崑城以不正當之方法所提領，該二證
人之證言並不足以證明被上訴人確實向鹽埔鄉農會提領上開系爭鉅額存款，亦難採為
上訴人有利之證據。按金融機關與客戶間之乙種活期存款契約，具有消費寄託之性質
，客戶得隨時請求返還寄託物，最高法院五十七年台上字第二九六五號著有判例可資
參照。被上訴人既在鹽埔鄉農會有如附表一所示之存款，已如前述，上訴人又於八十
五年六月十日合併鹽埔鄉農會，有屏東縣政府八十五年七月十三日屏府農輔字第一
一一○○號函為憑，上訴人應對該農會之債務負其責任。則被上訴人請求上訴人返還
附表一所示之金額及利息，洵屬正當，應予准許等詞。為其判斷之基礎。
查，依法務部調查局八十六年三月七日陸(二)字第00000000號鑑定通知書所
載，僅被上訴人曾文紀、曾振郁、曾王美麗、曾莊時、洪嘉懌、李吳鴻蒲、卓金元之
取款條上之印文，係有「轉印痕跡」，而被上訴人陳宗宏之取款條上之印文，尚有部
分未有「轉印痕跡」（見原審卷(一)二○三頁、二○四頁、二○五頁），則原審未經詳
查，即認被上訴人十二人之取款條均係彭崑城所偽造，尚嫌速斷。又依台灣省合作金
庫之專案檢查報告載明，經核對「Ａ」卡借、貸方傳票結果，其中借方交易均有存戶
取款條，除「＃四六三○」陳宗宏印鑑卡滅失，無法核對印鑑外，其餘經以肉眼核對
尚屬相符等語（見原審卷(一)第九○頁）。則取款條上之印文，若與被上訴人留存於上
訴人處之印鑑相符，上訴人據以辯稱：自彭崑城出任總幹事後，為方便存戶提領存款
起見，於客戶辦理存款之提領，若經由主任、總幹事或課長以上之主管同意，縱未同
時出示存摺而只須填具取款憑條，並據取款憑條所蓋用之印鑑，經驗印人員將之與存
戶開戶時之原留印鑑為核對而相符無訛者，即可付款。是伊是否已清償被上訴人之存
款，實應以付款當時所憑之取款條，是否蓋用被上訴人之原留印鑑為斷等語（見原審
卷(一)第七四頁正、反面），是否全無可採，亦有斟酌之餘地。原審未遑詳加勾稽，即
以被上訴人未提出存摺，而為上訴人不利之判斷，亦嫌疏略。再者，上訴人辯稱：被
上訴人存入鹽埔鄉農會之存款，係以活期之方式存入，依該農會之牌告利率表，其原
僅能取得年息百分之四之利息，然據彭崑城於第一審審理時，陳稱伊曾支付被上訴人
三分至十三分之額外利息等情以觀，足見被上訴人所有款項僅形式上存入該農會，實
則供彭崑城個人利用，否則焉有收取額外利息之理等語（見原審卷(一)第七五頁反面）
，為其重要之防禦方法，且攸關被上訴人之請求是否允當，原審未深入調查究明，僅
泛言被上訴人不可能為區區之蠅頭利息小利，而甘冒損失鉅額存款之風險，否定上訴
人之抗辯，亦屬可議。上訴論旨，指摘原判決違背法令，求予廢棄，非無理由。
據上論結，本件上訴為有理由。依民事訴訟法第四百七十七條第一項、第四百七十八
條第一項，判決如主文。
中      華      民      國    八十七    年      十      月    二十三    日
                              最高法院民事第三庭
                                  審判長法官  范  秉  閣
                                        法官  朱  建  男
                                        法官  曾  煌  圳
                                        法官  許  澍  林
                                        法官  鄭  玉  山
      右正本證明與原本無異
                                              書  記  官
中      華      民      國    八十七    年     十一     月      九      日
